【裁判字號】    89,自,9
【裁判日期】    890817
【裁判案由】    誣告等
【裁判全文】
臺灣嘉義地方法院刑事判決                              八十九年度自字第九號
    自  訴  人  戊○○
    被      告  乙○○
    輔  佐  人  甲○○
右列被告因誣告等案件，經自訴人提起自訴，本院判決如左：
    主  文
乙○○無罪。
    理  由
一、自訴意旨略以：被告乙○○意圖使自訴人戊○○受刑事處分，於民國八十八年七
    月十七日向臺灣嘉義地方法院檢察署提出刑事告訴，指自訴人於八十七年十二月
    上旬，操縱、指使施工單位在被告所有坐落嘉義縣朴子市○○○段永和小段四八
    八、四八八之一地號二筆土地上開挖及興建溝渠，毀損被告所有之耕作土地及灌
    溉用地下井，致其不堪使用，涉有毀棄損壞罪嫌，案經該署檢察官以八十八年度
    偵字第五一五○號為不起訴處分確定，因認被告涉有誣告與妨害名譽罪嫌云云。
二、按犯罪事實應依證據認定之，無證據不得推定其犯罪事實，刑事訴訟法第一百五
    十四條定有明文。復按誣告罪之成立，以犯人明知所訴虛偽為構成要件，若誤認
    有此事實，或以為有此嫌疑，自不得遽指為誣告；而告訴人所訴事實，不能證明
    其係實在，對於被訴人為不起訴處分確定者，是否構成誣告罪，尚應就其有無虛
    構誣告之故意以為斷，並非當然可以誣告罪相繩，最高法院二十年度上字第七一
    七號、五十九年度台上字第五八一號著有判例可資參照。再按刑法妨害名譽及信
    用罪章中，關於妨害名譽之罪計有刑法第三百零九條之公然侮辱罪及同法第三百
    十條之誹謗罪，而刑法第三百十條之誹謗罪，必須意圖散布於眾，而指摘或傳述
    足以毀損他人名譽之具體事實，倘僅公然為抽象之謾罵或嘲弄，並未指摘具體事
    實，則屬刑法第三百零九條第一項公然侮辱罪範疇。而刑法第三百十條之誹謗罪
    ，須行為人意圖散布於眾，而指摘或傳述足以毀損他人名譽之事，為其構成之要
    件，苟未有將足以毀損他人名譽之具體事實散播傳布於不特定人或多數人得以知
    悉其內容之意圖，即與該罪要件有違。
三、自訴人認被告涉有誣告及妨害名譽罪嫌，無非以臺灣嘉義地方法院檢察署檢察官
    八十八年度偵字第五一五○號不起訴處分為其論據。訊據被告則堅詞否認有何犯
    行，辯稱：嘉義縣政府確係受自訴人所指使下，始於被告所有土地上開挖，其向
    有偵查犯罪職權之機關請求追訴自訴人之犯嫌，尚非誣告及妨害名譽等語。
四、經查：
（一）被告係於八十八年四月七日向臺灣嘉義地方法院檢察署提出陳情書一份，謂自
      訴人涉嫌操縱、指使、欺騙有關單位於被告所有坐落嘉義縣朴子市○○○段永
      和小段四八八、四八八之一號二筆土地上開挖及興建溝渠，因而毀棄損壞被告
      所有耕作土地及灌溉用地下井，請求該署追訴自訴人所涉毀棄損壞罪嫌，嗣經
      該署認上開工程係嘉義縣政府所擘畫實施，與自訴人無涉，乃以八十八年度偵
      字第五一五○號為不起訴處分確定，業經本院調閱前開偵查卷宗屬實，並有不
      起訴處分書一份在卷（本院卷第三至四頁）可按。
（二）又嘉義縣政府係因嘉義縣朴子地政事務所辦理土地複丈時，發現嘉義縣朴子市
      ○○○段永和小段四八八、四八八之一地號二筆土地東側農水路實地使用位置
      與地籍圖不符，為解決圖地不符情形，經函上開水利地所有機關即臺灣省嘉南
      農田水利會同意後，始開辦更正實際使用之農水路於正確位置之改善工作。上
      開工程經該府發包後，於八十七年十一月二十三日開工，惟被告於同年十二月
      十八日提出陳情，該府遂以八十八年一月五日八七府地劃字第一五七三一五號
      函通知承包廠商停工，並以八十八年一月五日八七府地劃字第一五七三一五號
      函請前揭地政事務所派員鑑界，然該所函復因施工緣故未便訂立界樁等語，隨
      後為求正確界址位置，始再度函請該所依照地籍圖訂立界樁，該所復於八十八
      年三月二日派員複丈訂樁，然因被告拒絕承認測量結果，為維護被告權益，該
      府遂函請被告依照地籍測量實施規則第二百二十一條第二項規定於同年四月九
      日前向地政事務所申請再次鑑界，詎被告迄未提出申請，嗣後因改善工程所涉
      之給水路用地屬前開農田水利會所有，非該府所有，為免糾紛擴大，業已取消
      上開工程，並恢復原狀等情，業據嘉義縣政府八十八年六月二十一日八八府地
      劃字第七四○六五號函覆在卷（臺灣嘉義地方法院檢察署八十八年度他字第三
      二九號卷第十三至十四頁）。是嘉義縣政府所辦理之上開工程，因實施地點是
      否處被告所有土地之內，復經被告多次陳情爭執，最後為該府取消是項工程並
      恢復原狀，甚為明確。
（三）再嘉義縣政府擘畫實施上開工程期間，自訴人曾關心工程進度，除為自訴人所
      不否認外（本院卷第四十頁訊問筆錄），亦據證人即嘉義縣府地政局重劃課課
      長丙○○及同局課技士丁○○到庭結證屬實（本院卷第三十四、四十頁訊問筆
      錄）。而嘉義縣政府開辦上開工程之函稿，及嘉義縣朴子地政事務所函復嘉義
      縣政府關於上開工程所涉鑑界結果之函文中，其副本收受單位均特別註明「戊
      ○○君（朴子市○○路一六八號）」即自訴人之姓名、地址，有嘉義縣政府八
      十七年十月三日八十七府地測字第四六四三二號函、嘉義縣政府朴子地政事務
      所八十七年四月十四日八十七朴地二字第一八九四號函各一份在卷（本院卷第
      四十八至四十九頁）可按，更足以證明上開工程於籌辦階段，自訴人即有出面
      關切之情。再自訴人係坐落嘉義縣朴子市○○○段永和小段五八七地號土地之
      所有權人，該地係位於被告所有坐落同小段四八八、四八八之一號地號二筆土
      地之南側，其間僅為同小段五九○號水利地所隔，而自訴人所有前開土地須經
      由被告所有坐落同小段四八八之一號土地東側之同小段二五五號道路用地始得
      以出入利用，復有土地登記謄本一份、地籍圖三份在卷（本院卷第七十六、六
      十八、五十八、四十四頁）可參。另嘉義縣政府上開工程倘使完成，因原給水
      路將往西側即被告所有土地方向更動，足使同小段二五五號道路用地拓寬舖直
      ，有利於自訴人出入，亦據前揭證人丙○○、丁○○結證無訛（本院卷第三十
      四、四十頁反面訊問筆錄），並有施工現場照片二紙在卷（臺灣嘉義地方法院
      檢察署八十八年度他字第三二九號卷第四頁）足憑。是故，嘉義縣政府上開工
      程之施工與否，得使自訴人所有土地藉以出入之道路為之拓寬取直，增加其所
      有土地之經濟利用價值，而與自訴人有切身利害關係。
（四）嘉義縣政府上開工程經被告多次陳情後，為該府取消並恢復原狀，已如前述，
      當使其間受有損害之被告，對工程開辦之合法性及依據之正確性產生質疑；而
      自訴人又恰巧與上開工程有實質利害關係，且於籌劃之初即關切開辦與否，施
      工期間又關心進度，同如前述。因此，就上開工程之始末及自訴人所介入之程
      度以觀，被告於工程取消並恢復原狀後，將工程合法及依據之質疑歸咎於對該
      工程有利害關係且於施工前後汲汲關切之自訴人，該等聯想要屬合理之懷疑，
      被告基於此等懷疑進而向該管機關提出追訴犯罪之請求，當非所訴內容純屬虛
      構可擬，依前開說明，自與刑法之誣告罪要件有間。
（五）又被告提出於臺灣嘉義地方法院檢察署之前開陳情書中確載有：「．．施工單
      位明顯受圖利自己的地方惡人戊○○（住朴子市○○路一六八號）操縱、指使
      、欺騙，戊○○貪圖私利，目無法紀，公然犯法，欺壓善良，欺人太甚。」等
      辭句，為被告所不諱言，並有陳情書一份在卷（本院卷第二十頁）可佐。上述
      內容明確指摘自訴人涉及操縱施工單位等具體事實，自非侮辱，而係誹謗。而
      所書諸如地方惡人、貪圖私利、目無法紀等等用辭，於社會通常觀念下，固然
      足以使人名譽低下。然則，被告既僅向臺灣嘉義地方法院檢察署之特定對象提
      出該陳情書請求追訴，未有公告週知之舉，難謂具備散布於眾之意圖，依前開
      說明，與刑法第三百十條誹謗罪之要件未合，此部指訴顯係誤會。
五、綜上所陳，被告雖曾向該管機關陳情自訴人涉嫌犯罪，請求予以追訴，惟既出於
    合理之懷疑所為，尚不得單憑自訴人嗣後經不起訴處分確定，逕指被告即有誣告
    之故意；又被告所制作之陳情書，固載有足使自訴人名譽低下之辭句，惟此陳情
    書僅提出於該管機關之特定對象，要難認為被告有將之散布於眾之意圖。此外，
    復查無其他積極證據得以證明被告確有自訴人所指犯行，不能證明被告犯罪，自
    應為無罪之諭知。
據上論斷，應依刑事訴訟法第三百四十三條、第三百零一條第一項，判決如主文。
中      華      民      國    八十九    年      八      月    十七    日
                                      臺灣嘉義地方法院刑事第三庭
                                          審判長  法  官  許  進  國
                                                  法  官  林  坤  志
                                                  法  官  張  道  周
右正本證明與原本無異。
如不服本判決，應於判決送達後十日內向本院提出上訴狀( 應附繕本 )。
中      華      民      國    八十九    年      八      月    十七    日
                                                  書記官  鄭  昭  亮


司法院資訊處製作；財團法人民間司法改革基金會備份。
